臺灣高等法院臺南分院民事判決　96年度上字第94號
上　訴　人　吳鳳技術學院
法定代理人　乙○○
訴訟代理人　林崑地律師
　　　　　　唐淑民律師
　　　　　　蕭道隆律師
　　　　　　李國禎律師
被 上 訴人　波若國際有限公司
法定代理人　甲○
訴訟代理人　吳小燕律師
　　　　　　林世勳律師
上列當事人間請求遷讓房屋等事件，上訴人對於民國96年4月23
日臺灣嘉義地方法院第一審判決（94年度訴字第351號）提起上
訴，本院於96年7月24日言詞辯論終結，判決如下：
    主  文
原判決駁回上訴人後開第二、三項之訴及假執行之聲請部分暨訴
訟費用之裁判均廢棄。
確認兩造間就吳鳳技術學院校區內之文鴻樓地下室餐廳美食街如
附圖所示編號1至20販賣區、編號21倉庫及編號22廚房面積合計5
79.52平方公尺之委託經營合約關係不存在。
被上訴人應給付上訴人新台幣四十二萬六千九百九十元。
本判決第三項訴部分，於上訴人以新台幣十四萬二千元為被上訴
人預供擔保後，得為假執行。但被上訴人如以新台幣四十二萬六
千九百九十元為上訴人預供擔保，得免為假執行。
第一、二審訴訟費用由被上訴人負擔。
    事實及理由
甲、 程序方面：
一、本件上訴人之法定代理人，已由鄭國順變更為乙○○，有教
    育部96年1月23日台技(四)字第0960001890號函在卷可稽，並
    據其具狀聲明承受訴訟，核無不合，應予准許，合先敘明。
二、又按確認法律關係之訴，非原告有即受確認判決之法律上利
    益者，不得提起之，民事訴訟法第247條第1項前段定有明文
    。在消極確認之訴，應由主張權利之法律關係不存在者，對
    於否認其主張者提起，亦即被告於消極確認之訴，須對原告
    主張其有一定之法律關係存在，致原告法律上之地位，生不
    安之危險。而此危險得以對於被告之確認判決除去之者，即
    得依民事訴訟法第247條之規定提起確認之訴，查兩造間委
    託經營合約關係是否合法成立及終止，既有所爭執，如不訴
    請確認，則上訴人主張之權利是否存在，無法明確，難謂上
    訴人在私法上之地位無受侵害之危險。揆之首開說明，上訴
    人提起本件消極確認之訴以排除此項危險，即與上開法條之
    規定並無不合。
乙、實體方面：
一、上訴人主張：
(一)、兩造於民國91年6月27日訂立委託經營合約書（下稱系爭合
    約），由上訴人提供校內文鴻樓地下室餐廳委託被上訴人經
    營管理，期間自91年9月1日起至97年7月31日止，約定被上
    訴人自91年9月1日起至93年8月31日應按月給付上訴人場地
    維護費6萬元，自93年9月1日起至95年8月31日，每月應給付
    場地維護費7萬元，自95年9月1日起至97年7月31日，則每月
    應給付場地維護費8萬元，並應於每月15日前繳入上訴人之
    出納組，場地維護1年收費10個月，2月及8月不繳納場地維
    護費，並約定被上訴人經營之賣場所用之瓦斯、水、電費用
    由被上訴人負擔。詎被上訴人未依上開合約繳付上訴人93年
    11月、同年12月及94年1月份之場地維護費（實為租金)及用
    電費用，經上訴人函催被上訴人限於94年3月20日繳清所欠
    繳之上述場地維護費及用電費用，惟被上訴人仍置之不理，
    上訴人乃於94年4月22日以存證信函通知被上訴人解除（即
    終止合約）上開委託經營合約。為慎重計，上訴人再以起訴
    狀繕本之送達表示終止兩造之系爭合約關係。又被上訴人所
    積欠上訴人之場地維護費（實為租金，下均稱租金）為93年
    11月份、12月份、94年1月份、3月份及94年4月1日起至同年
    月25日止，計4個月又25日，共285,825元〔計算式：（7萬
    ×4個月）+（233×25日）＝285,825元〕。另契約終止後，
    被上訴人仍占有系爭建物，至94年8月底，如後附編號1至20
    販賣區之次承租人已將販賣區、倉庫、廚房遷讓交還上訴人
    （按被上訴人轉租之攤販區，最先遷移者為94年6月底，為
    統一計算起見，全部攤販區均算至94年6月底止），即上訴
    人受有自94年4月26日起至同年6月底止相當於租金之損害，
    其金額為141,165元〔計算式：（7萬元×2個月）＋（233×
    5日）＝141,165元〕，合計426,990元（285,825＋141,165=
    426,990元）。爰依系爭契約及侵權行為損害賠償之法律關
    係請求被上訴人如數給付。原審為上訴人敗訴之判決，自有
    未洽，為此提起上訴。
(二)、聲明：
  1.確認上訴人與被上訴人間就吳鳳技術學院校區內之文鴻樓地
    下室餐廳美食街如附圖所示編號1至20販賣區，編號21倉庫
    及編號22廚房面積合計579.52平方公尺之委託經營合約關係
    不存在。
  2.被上訴人應給付上訴人新台幣285,825元之租金及141,165元
    之損害金（合計426,990元）
  3.租金及損害金部分，願供擔保請准宣告假執行。
二、被上訴人抗辯略以：
(一)、系爭合約以防空避難室供作餐廳使用，違反建築法第73條及
    其相關規定，依民法第71條前段之規定，系爭合約應屬無效
    。又本件亦係以不能之給付，即上訴人以不得供作餐廳使用
    之防空避難室之系爭租賃物為契約標的，顯已符合民法第24
    6條第1項之規定，契約無效。而上訴人以系爭合約合法有效
    成立，因被上訴人欠繳場地費及電費，進而終止合約，而為
    本件請求自屬無據。
(二)、又縱認系爭合約有效，上訴人應提供該校文鴻樓地下室「餐
    廳」委託被上訴人經營管理，被上訴人除應給付場地維護費
    及用電費用外，依委託經營合約書第13條規定第1項、第2項
    規定可知，被上訴人除應給付使用場地之對價外，尚需投資
    相當之資金為上訴人所有之委託經營標的物進行整修。然被
    上訴人進行各項工程時，因須上訴人提供建築物使用執照之
    必要，上訴人卻不願意提供；被上訴人因而轉向嘉義縣政府
    建設局申請上訴人學校文鴻樓地下層之使用執照，而嘉義縣
    政府卻以該執照非屬公開資訊，且被上訴人亦非該建築執照
    之當事人或利害關係人而不願提供。由此可知，上訴人自訂
    約時起，對於委託經營管理標的物之使用限制即有所隱匿，
    且被上訴人自始對於委託經營管理標的物之疵瑕無知悉之可
    能。上訴人自訂定委託經營管理契約之始，即以「防空避難
    室」提供被上訴人作為「餐廳」使用，此種使用方式於法實
    有不合。是故，上訴人並未依委託經營管理契約之本旨，交
    付適合於經營餐廳之建築物供被上訴人使用，上訴人所交付
    之標的物有瑕疵，至為明顯。上訴人未依債之本旨而提供有
    疵瑕之物，顯為債務不履行，被上訴人本得主張同時履行抗
    辯權，且曾於94年1月30日主張行使同時履行抗辯權，依民
    法第264條規定同時履行抗辯權之法律效果為「得拒絕自己
    之給付」。易言之，被上訴人對於遲延給付場地維護費及用
    電費用等，係不可歸責於被上訴人，是故，同時履時抗辯權
    之行使，溯及地排除已發生之遲延責任。被上訴人既未負遲
    延給付責任，則上訴人之終止契約之主張，即屬不合法。因
    此，兩造間之委託經營管理契約仍屬繼續有效存在，從而上
    訴人之主張，實無理由，應予以駁回。
(三)、又與被上訴人簽訂契約之攤商共有八家，由此可知於上訴人
    終止契約之際，已經有部分空間無營業及無占有攤位之情形
    。且上訴人終止契約後，被上訴人即遭上訴人禁止進入上訴
    人之校園，被上訴人無從占有系爭租賃契約中所載之攤位，
    全由上訴人所管領占有。攤商占有攤位乃係基於自己占有之
    意思，而非為被上訴人占有之意思。是故，上訴人請求以被
    上訴人租賃之全部面積計算之租金，顯為無理由。
(四)、再者，上訴人於終止契約後便向被上訴人之攤商聲稱如不與
    上訴人簽約，即應遷離上訴人校園。因此，上訴人與攤商間
    已達成租賃之意思表示合致，否則上訴人豈有任令攤商於上
    訴人校園內續繼營業之可能；至於攤商繳交租金之情形，其
    中歡樂牛排--張培亨、水果吧--林茂振、鍋燒麵--曹暉月、
    程美娜、自助餐--蔡昆清事先已交付票據予被上訴人，故此
    部分攤商有繳交5月份之租金予被上訴人，惟其他攤商並未
    繳交5月份租金予被上訴人；且自94年6月份起該八家攤商即
    未繳租金予被上訴人，而全數繳予上訴人。準此，上訴人仍
    向被上訴人主張94年6月份之租金，實難謂有理由。
(五)、綜上所陳，上訴人之請求為無理由，原審為上訴人敗訴之判
    決，並無不合。爰聲明：
  1.上訴駁回。
  2.訴訟費用由上訴人負擔。
  3.如受不利之判決願供擔保免為假執行。
三、兩造不爭執之事實：
(一)、兩造於91年6月27日訂立系爭合約，由上訴人提供校內文鴻樓
    地下室餐廳委託被上訴人經營管理，期間自91年9月1日起至
    97年7月31日止。並約定被上訴人自91年9月1日起至93年8月
    31日應按月給付上訴人場地維護費6萬元、自93年9月1日起
    至95年8月31日，每月應給付場地維護費7萬元、自95年9月1
    日起至97年7月31日，每月應給付場地維護費8萬元，並應於
    每月15日前繳入上訴人出納組，場地維護1年收費10個月，2
    月、8月不繳納場地維護費，賣場所用之瓦斯、水、用電費
    用由被上訴人負擔。
(二)、自兩造訂約後，上訴人已將系爭地下室餐廳美食街交付被上
    訴人，規劃如附圖所示之販賣區轉租予攤商經營使用，而被
    上訴人自訂約之92年6月27日起至93年10月份止，亦按月給
    付上訴人場地維護費（即租金）6萬元或7萬元。
(三)、上訴人校內文鴻樓地下室，其使用執照上登載用途為「防空
    避難室」，面積2074.47平方公尺。
(四)、被上訴人積欠上訴人93年11月份、12月份、94年1月份之租
    金及用電費用，上訴人即函催被上訴人限於94年3月20日繳
    清。被上訴人未清償，上訴人乃於94年4月22日以存證信函
    通知被上訴人解除（應為終止合約），該函於94年4月25日
    送達被上訴人。
(五)、以上事實有委託經營合約書影本（見原審卷第11-16頁）、
    勘驗筆錄（見原審卷第63頁）、嘉義縣大林地政事務所複丈
    成果圖（見原審卷第88-89頁）、使用執照影本（見原審卷
    第51頁）、存證信函及內湖郵局投遞簽收清單（見原審卷第
    21-25頁、第27頁）在卷可稽，自屬實實。
四、至於上訴人主張被上訴人積欠租金，經伊合法終止系爭合約
    ，兩造間之系爭合約關係不存在，被上訴人應給付欠租及相
    當租金之損害金等情，則為被上訴人所否認，並以前開等詞
    置辯，是本件應審究者為：(一)系爭合約是否違反強制或禁止
    之規定或以不能之給付為契約之標的而無效？(二)上訴人是否
    合法終止系爭合約？(三)上訴人得否請求租金及相當租金之損
    害金？其金額若干等項。茲查：
(一)、系爭合約是否違反強制或禁止之規定或以不能之給付為契約
    之標的而無效？
１、按法律行為，違反強制或禁止之規定者，無效。固為民法第
    71條前段所明定。惟必須該法律行為違反法律或法律授權之
    法規命令所明文之強制或禁止規定，始足當之，如違反取締
    管制規定，僅對於違反者加以制裁，以防止其行為而已，並
    無法否認其行為之私法上效力。因此，法律行為，違反取締
    管制規定者，其行為人雖應受一定制裁，但該違反行為本身
    ，在私法上仍有效力。此有最高法院66年台上字第1726號判
    例及78年度台上字第1182號判決可供參照。
２、被上訴人雖抗辯系爭合約，約定由上訴人提供校內文鴻樓地
    下室，供作餐廳使用委託被上訴人經營管理，違反建築法第
    73條及相關建築法規，「防空避難室」依法僅能供防空避難
    室或停車使用為限，並不得變更其用途，縱使得變用，然在
    未經領得變更使用執照前，亦不得變更作為經營餐廳使用。
    從而系爭契約以防空避難室供作餐廳使用，實已違反強制規
    定，且係以不能之給付為契約標的而無效云云。惟按依兩造
    訂約當時之建築法第73條係規定「建築物非經領得使用執照
    ，不准接水、接電、或申請營業登記及使用，非經領得變更
    使用執照，不得變更其使用」。而現行建築法第73條第1項
    前段、第2項（民國92年6月5日公布施行）則分別規定「建
    築物非經領得使用執照，不准接水、接電及使用」、「建築
    物應依核定之使用類組使用，其有變更使用類組或有第9條
    建造行為以外主要構造、防火區劃、防火避難設施、消防設
    備、停車空間及其他與原核定使用不合之變更者，應申請變
    更使用執照」。違反修正前建築法第73條後段規定擅自變更
    使用者，處建築物所有權人或使用人新台幣6萬元以上30萬
    元以下罰鍰，並勒令停止使用。得以補辦手續者，令其限期
    補辦手續，不停止使用或逾期不補辦者得連續處罰，則為同
    法第90條所明定。而違反（現行建築法）第73條第2項規定
    ，未經核准變更使用擅自使用建築物者，則處建築物所有權
    人、使用人、機械遊樂設施之經營者新臺幣6萬元以上30萬
    元以下罰鍰，並限期改善或補辦手續，屆期仍未改善或補辦
    手續而繼續使用者，得連續處罰，並限期停止其使用。必要
    時，並停止供水供電、封閉或命其於期限內自行拆除，恢復
    原狀或強制拆除者，又為同法第91條第1項第1款所明定。而
    究其性質，應為取締規定而非效力規定。申言之，此項規定
    ，係在對於違反者課以制裁，以禁止其行為為目的，而非以
    否認該行為之法律上效果為目的。是以兩造所訂系爭合約，
    即令違反建築法第73條（現行法第73條第2項）之規定，亦
    不能謂為違反強制或禁止規定或有給付不能之情事，而指為
    無效。是被上訴人此部分之抗辯委無可取。
(二)、上訴人是否合法終止系爭合約？
１、按承租人租金支付有遲延者，出租人得定相當期限，催告承
    租人支付租金，如承租人於其期限內不為支付，出租人得終
    止契約。租賃物為房屋者，遲付租金之總額，非達二個月之
    租額，不得依前項之規定，終止契約。其租金約定於每期開
    始時支付者，並應於遲延給付逾二個月時，始得終止契約，
    民法第440條第1、2項定有明文。又按因使用租賃物而支付
    之對價，即為租金，其約定之名稱如何，原非所問。本件被
    上訴人使用系爭地下室，依兩造訂立之委託經營合約書之約
    定，被上訴人自93年9月1日起至95年8月31日止每月應給付
    上訴人新台幣7萬元之場地維護費，應認係使用系爭地下室
    之對價，應不因其名為場地維護費而謂非屬租金性質（參照
    最高法院四十六年台上字第五一九號判例）。
２、經查被上訴人積欠上訴人93年11月份、12月份、94年1月份
    之租金及用電費用，上訴人即函催被上訴人限於94年3月20
    日繳清，被上訴人未清償，上訴人乃於94年4月22日以存證
    信函通知被上訴人解除（應為終止合約），該函於94年4月
    25日送達被上訴人，為兩造不爭執之事實，有如前述。被上
    訴人既遲付租金達二個月以上，經上訴人定相當期限給付，
    而未給付，上訴人依兩造間之系爭合約第11條規定通知被上
    訴人解約（應為終止合約），亦與前開民法第440條第1、2
    項之規定無違，應認上訴人已合法終止系爭合約。雖被上訴
    人又抗辯上訴人未依債之本旨，而提供有疵瑕之物，顯為債
    務不履行，被上訴人本得主張同時履行抗辯權，自無遲延給
    付租金之情事，上訴人終止租約不合法云云。按租賃物之交
    付與合於約定使用收益狀態之保持，乃出租人之主要義務與
    承租人支付租金之義務，彼此有對價關係，如於租賃關係存
    續中，出租人未盡保持租賃物合於約定使用收益狀態之義務
    ，而致承租人不能達租賃之目的者，承租人非不得行使同時
    履行抗辯權，而拒絕租金之給付，最高法院76年度台上字第
    237號判決供參。而查兩造訂立系爭合約之後，即將文鴻樓
    地下室交付被上訴人，被上訴人並轉租予其他攤商收租營利
    ，被上訴人並依系爭合約第9條之約定並自91年9月起按月繳
    交場地維護費（即租金）予上訴人至93年10月份，難認上訴
    人未依債之本旨為對待給付，是被上訴人此部分之抗辯，亦
    無可取。
(三)、上訴人得否請求租金及相當租金之損害金？其金額若干？
１、被上訴人積欠上訴人93年11月份、12月份、94年1月份、3月
    份及94年4月1日起至同年月25日止，計4個月又25日之場地
    維護費（租金），共285,825元〔計算式：（7萬×4個月）+
    （233×25日）＝285,825元〕，為兩造所不爭執之事實，則
    上訴人依系爭合約之法律關係請求被上訴人如數給付，自屬
    有據。
２、又本件契約終止後，被上訴人轉租之攤商仍占有系爭建物至
    94年6月底學期結束（暑假不營業），業據證人陳浩然於原
    審證述明確（見原審卷第133頁），則上訴人主張其受有自
    94年4月26日起至同年6月底止相當於租金之損害，其金額為
    141,165元〔計算式：（7萬元×2個月）＋（233×5日）＝1
    41,165元〕，合計426,990元（285,825＋141,165=426,990
    ），自屬可採。雖被上訴人又抗辯其出租之僅部分攤商繳交
    94年5月份租金予伊，其他攤商並未繳交5月份租金，且自94
    年6月份全部未繳租金予被上訴人，而全數繳予上訴人，則
    上訴人仍向被上訴人主張94年6月份之相當租金，實難謂有
    理由云云。然上訴人否認其收取攤商94年6月份之租金，並
    經證人陳浩然於原審證稱：學校沒有向攤商收取94年5、6月
    份之水電及場地維護費等語明確（見原審卷第133-134頁）
    ，被上訴人復無法舉證證明上訴人已另向其他攤商收取94年
    6月之水電及場地維護費，其此部分之抗辯自無可採。
五、綜上所述，上訴人主張被上訴人積欠伊租金計285,825元，
    系爭合約經伊合法終止，被上訴人仍無權占有系爭建物至94
    年6月底，伊受有141,165元相當租金之損害，為可採。被上
    訴人前揭抗辯為無可取。從而，上訴人本於系爭合約及侵權
    行為損害賠償之法律關係，請求確認兩造間就吳鳳技術學院
    校區內之文鴻樓地下室餐廳美食街如附圖所示編號1至20販
    賣區，編號21倉庫及編號22廚房面積合計579.52平方公尺之
    委託經營合約關係不存在及被上訴人應給付上訴人426,990
    元（285,825＋141,165=426,990）為有理由，應予准許。兩
    造陳明願供擔保，請准、免假執行，核無不合，爰分別酌定
    相當擔保金額准許之。原審為上訴人敗訴之判決，並駁回其
    假執行之聲請，尚有未洽。上訴意旨指摘原判決不當，求予
    廢棄改判，為有理由。爰由本院予以廢棄改判，如主文第二
    、三項所示。
六、本件事證已臻明確，兩造其餘攻擊、防禦及主張，對本件判
    斷結果並不生影響，爰不逐一論述，併此敘明。
七、據上論結，本件上訴為有理由，依民事訴訟法第450條、第
    78條、第463 條、第392條，判決如主文。
中　　華　　民　　國　　96　　年　　8　　月　　7　　日
                  民事第二庭    審判長法　官　丁振昌
                                      法　官　吳上康
                                      法　官　李素靖
上為正本係照原本作成。
如對本判決上訴，須於判決送達後20日內向本院提出上訴狀，未
表明上訴理由者，應於上訴後20日內，向本院提出理由書（須附
繕本）。依法須繳納裁判費並應委任律師為訴訟代理人，始得上
訴。
中　　華　　民　　國　　96　　年　　8　　月　　10　　日
                                      書記官  林鈴香
【附記】
民事訴訟法第466條之1：
(1)對於第二審判決上訴，上訴人應委任律師為訴訟代理人。但上
  訴人或其法定代理人具有律師資格者，不在此限。
(2)上訴人之配偶、三親等內之血親、二親等內之姻親，或上訴人
  為法人、中央或地方機關時，其所屬專任人員具有律師資格並
  經法院認為適當者，亦得為第三審訴訟代理人。
民事訴訟法第466條之2：
上訴人無資力委任訴訟代理人者，得依訴訟救助之規定，聲請第
三審法院為之選任律師為其訴訟代理人。
